臺灣臺北地方法院民事判決　　　　　　 93年度重訴字第201號
　　原　　　告　中港紡織廠股份有限公司
　　法定代理人　壬○○
　　訴訟代理人　陳明良律師
　　被　　　告　祐群建設股份有限公司
　　法定代理人　庚○○
　　　　　　　　子○○
　　被　　　告　己○○○即戊.
　　　　　　　　丁○○　同上.
　　　　　　　　乙○○　同上.
　　　　　　　　丙○○　同上.
　　　　　　　　甲○○　同上.
　　被　　　告　均冠建設股份有限公司
　　法定代理人　癸○○
　　共　　　同
　　訴訟代理人　陳萬發律師
　　複 代 理人　丑○○
　　被　　　告　中聯信託投資股份有限公司
　　法定代理人　辛○○
　　訴訟代理人　林樹旺律師
　　　　　　　　莊志成律師
上列當事人間損害賠償事件，本院於中華民國94年11月16日言詞
辯論終結，判決如下：
    主  文
原告之訴及假執行之聲請均駁回。
訴訟費用由原告負擔。
    事實及理由
甲、程序方面：
一、按被告不抗辯法院無管轄權，而為本案之言詞辯論者，以其
    法院為有管轄權之法院，民事訴訟法第25條定有明文。查本
    件原告依債務不履行及侵權行為法則，分別對被告祐群建設
    股份有限公司（下稱祐群公司）、戊○○（起訴後死亡，業
    由繼承人承受訴訟）、被告均冠建設股份有限公司（下稱均
    冠公司）提起本件訴訟，雖被告住居所或侵權行為地並非在
    本院轄區，惟渠等不抗辯本院無管轄權，而為本案之言詞辯
    論，揆諸上開法文意旨，本院自有管轄權。
二、本件原告起訴時列戊○○為被告，然其業於民國93 年7月12
    日死亡，惟其繼承人己○○○、丁○○、丙○○、甲○○及
    乙○○等人具狀聲請承受訴訟，此有戶籍謄本及繼承系統表
    可參（見本院2 卷第24頁至第29頁），應予准許；又被告祐
    群公司原法定代理人戊○○死亡，經臺灣桃園地方法院94年
    度聲字第8號及臺灣高等法院94年度抗字第641號裁定選任祐
    群公司董事庚○○及子○○為臨時管理人，本院於94年5 月
    27日裁定命渠等承受祐群公司訴訟在案，亦有上開裁定在卷
    可參（見本院2卷第138頁、第148頁及第150頁），故渠等現
    為祐群公司之法定代理人，合先敘明。
乙、實體方面：
一、原告起訴主張：伊與被告祐群公司於81年12月28日簽訂合建
    樓房契約書（下稱合建契約），由伊提供坐落苗栗縣竹南鎮
    ○○段450地號（重測前為同縣鎮○○○段營盤邊小段511-1
    5地號）等17筆土地（下稱合建基地），供祐群公司興建5層
    及7層樓房，被告祐群公司引介被告中聯信託投資股份有限
    公司（下稱中聯公司），由伊以合建基地設定抵押權予中聯
    公司辦理融資貸款新台幣（下同）1億4千2 百萬元，中聯公
    司同意俟完工後，再由伊以獲得之合建款項清償，藉以減輕
    財務負擔，被告祐群公司對此知之甚詳，故雙方已變更合建
    契約第8條關於伊保證合建基地無抵押情事約定。然系爭5層
    樓房及7層樓房建築執照分別於82年10月7日及同年月12日核
    准，被告祐群公司卻未依合建契約第12條約定，在3 個月內
    開工興建，顯已違約在先。嗣興建7層樓房至第2層（下稱系
    爭建物），竟昧於上開向中聯公司融資貸款過程，於83年12
    月3 日發函向承購戶指稱在伊未塗銷合建基地抵押權之前停
    工云云，經伊以84 年3月2日律師函解除合建契約並沒收5千
    萬元保證金及系爭建物，被告祐群公司起訴請求伊返還保證
    金等事件，迭經本院84 年度重訴字第283號、臺灣高等法院
    91年度上更(四)字第111號、最高法院於92 年4月3日以92年度
    台上字第515號判決被告祐群公司敗訴確定，認定伊於84年3
    月2日依合建契約第15 條解約，為有理由。然被告祐群公司
    未將系爭建物交由伊處置，卻交付予祐群公司法定代理人戊○○、監察人癸○○所成立之均冠公司，自應負債務不履行
    之責。又因被告祐群公司違約停工致伊無法清償融資貸款，
    被告中聯公司又不顧先前共識，竟與戊○○勾結，聲請法院
    拍賣合建基地，再以低價承受，旋轉售予被告均冠公司，顯
    係共同以違背善良風俗方法，拆除系爭建物，侵害伊財產權
    等情，爰依侵權行為法則請求被告連帶賠償。並聲明：(一)被
    告應連帶給付原告2 千萬元及自起訴狀繕本送達翌日起至清
    償日止，按年息5%計算之利息。(二)願供擔保聲請准宣告假執
    行。
二、被告祐群公司、被告己○○○、丁○○、丙○○、甲○○、
    乙○○及被告均冠公司則以：原告與被告祐群公司訂有合建
    契約，與其餘被告間則無契約關係，然契約與侵權行為之債
    務屬性不同，兩者不得混用，縱原告與被告祐群公司有合約
    糾葛，並不能執此遽認被告祐群公司必有侵權行為。再者，
    原告未依約繳款，被告中聯公司基於融資銀行立場，進行查
    封拍賣合建基地本為其權利，嗣因無人應買，始由被告中聯
    公司承受後再轉售予癸○○及戊○○，同係買賣雙方之合法
    交易權，戊○○自無違背法令之處，更無侵害原告權利。而
    合建基地上系爭建物，早因基地被查封已荒廢多年，且原告
    於84年主張解除合建契約並沒收被告祐群公司保證金及系爭
    建物，則系爭建物早在原告管領之中，原告卻事隔近10年後
    ，將系爭建物滅失之責歸咎於戊○○、被告均冠公司，逕謂
    被告共謀拆除系爭建請求損害賠償，同屬無理由。又原告於
    84年未依約繳款予被告中聯公司，已由戊○○與癸○○代為
    清償30,102,921元，退萬步言，以此代償額主張抵銷，並無
    積欠原告債務等語，資為抗辯。並聲明：(一)原告之訴及假執
    行之聲請均駁回。(二)如受不利判決，願以現金或等值之新竹
    國際商業銀行無記名可轉讓定期存單供擔保，請准宣告免為
    假執行。
三、被告中聯公司則以：原告於82年以合建基地設定抵押權予伊
    ，資為其向伊貸款1億4千2 百萬元之擔保，並約定清償日為
    84年9月17日，惟原告違約僅繳息至84年7月17日，伊聲請假
    扣押並強制執行合建基地，經第二次拍賣無人應買，始以底
    標185,497,000 元承受，經扣除土地增值稅及執行費用後，
    尚不足35,391,632元，伊受有鉅大損害。事後伊本於所有權
    人將合建基地再價賣予戊○○等人，皆係依法行使權利，並
    無不法可言，況原告當時未對伊所取得之執行名義，提出任
    何異議或訴訟，卻在事隔8 年後，竟認伊與其他被告共謀拆
    除系爭建物，竟依侵權行為請求伊賠償，顯無理由等語，資
    為抗辯。並聲明：(一)原告之訴及假執行之聲請均駁回。(二)如
    受不利判決，願供擔保請准宣告免為假執行。
四、查原告與被告祐群公司於81年12月28日簽訂合建契約書，原
    告提供合建基地與被告祐群公司興建樓房，並以合建基地設
    定抵押權予被告中聯公司為擔保，融資貸款1億4千2 百萬元
    ，嗣被告祐群公司違約停工，經原告以84年3月2日律師函解
    除合建契約並沒收被告祐群公司5 千萬元保證金以及系爭建
    物，案經被告祐群公司訴請原告返還保證金等事件，迭經本
    院84年度重訴字第283號、臺灣高等法院91 年度上更(四)字第
    111號、最高法院於92年4月3日以92年度台上字第515號判決
    被告祐群公司敗訴確定。而被告中聯公司以原告違約聲請本
    票強制執行查封合建基地，經臺灣新竹地方法院以85年度執
    字第2295號拍賣二次無人應買，被告中聯公司於86年4月9日
    以第二次拍賣底標承受，嗣於同年8 月26日再轉售予戊○○
    及癸○○等情，此有合建契約書、律師函及回執、上開判決
    書在卷可參（見本院1 卷第13頁至第17頁、第23頁至第26頁
    、第29頁至第69頁），並經本院調閱臺灣新竹地方法院以85
    年度執字第2295號執行案卷並影印附卷（見本院2 卷第76頁
    至120頁）及合建基地土地謄本可參（見本院1 卷第197頁至
    第359頁），復為被告所不爭，堪信為真實。
五、查原告主張被告祐群公司未交付系爭建物，爰依合建契約第
    15條及民法第226 條規定請求被告祐群公司債務不履行責任
    ；另以系爭建物遭拆除，爰依侵權行為法則請求戊○○、被
    告均冠公司及被告中聯公司負連帶損害賠償責任，為被告所
    否認，並各以上開情詞置辯，是本件爭點厥為：(一)被告祐群
    公司是否有交付系爭建物之義務？(二)被告是否共謀以背於善
    良風俗方法侵害原告對系爭建物之財產權？茲分述如后：
(一)、按合建契約第15條約定：甲方（指被告祐群公司）如不履約
    合建或不照本約施工，願將已交付之款項全部聽憑乙方（指
    原告）沒收並將已完成之建物亦歸乙方自由處置，解除本契
    約不得異議等語。查原告以被告祐群公司違約為由，以84年
    3月2日律師函依上開約定解除權主張解約並沒收5 千萬元保
    證金及系爭建物一節，此有兩造所不爭之律師函及回執可參
    。而被告祐群公司起訴請求原告返還5 千萬保證金事件，迭
    經本院84年度重訴字第283號、臺灣高等法院91 年度上更(四)
    字第111號、最高法院92年度台上字第515號判決，認定原告
    解除合建契約，為有理由。是原告行使合法解約權，並沒收
    被告祐群公司保證金及系爭建物，而系爭建物為未完工之第
    一樓層建物，係屬未經保存登記之不動產，故系爭建物之權
    利變更尚無庸登記。又依合建契約第15條約定，如被告祐群
    公司違約，即有拋棄系爭建物所有權而任由原告處置之意，
    故自原告主張被告祐群公司違約並沒收系爭建物之時起，系
    爭建物即屬原告所有之物，任由其自由處置，被告祐群公司
    已無置喙餘地，且因違約停工而撤離工地，並未占有系爭建
    物，原告對坐落其所有之合建基地上之系爭建物，自處於隨
    時得支配狀態，自無庸再命被告祐群公司負交付之責。況系
    爭建物坐落之合建基地於85年遭被告中聯公司聲請查封拍賣
    完畢，未見原告對所沒收之系爭建物主張任何權利，則置於
    原告實力支配下之系爭建物遭拆除滅失，顯非可歸責於被告
    祐群公司事由所致，是原告依合建契約第15 條及民法第226
    條規定請求被告祐群公司負債務不履行之損害賠償，為無理
    由。又其餘被告與原告間並無契約關係，故原告依據債務不
    履行規定，請求被告連帶賠償其所受損害，亦屬無據。
(二)、按當事人主張有利於己之事實者，就其事實有舉證之責任，
    民事訴訟法第277條第1項前段定有明文。又按就侵權行為言
    ，被害人應就行為人因故意或過失，不法侵害其權利之事實
    負舉證責任（最高法院70年度台上字第2550號判決意旨參照
    ）。查原告主張戊○○於83年12月間故意以其未塗銷被告中
    聯公司抵押權為由，擅自停工拒絕履約，加劇其財務負擔，
    並勾串被告中聯公司查封合建基地，再透過拍賣承受過程，
    將合建基地轉售予戊○○另成立之均冠公司，並拆除系爭建
    物，依公司法第23條及民法28條及民法第184條第1項後段規
    定請求戊○○、被告祐群公司被告中聯公司及被告均冠公司
    負連帶賠償之責云云，為被告所否認，揆諸上開意旨並依舉
    證責任分配原則，自應由原告負舉證之責，並無顯失公平之
    處，則原告依民事訴訟法第227 條但書規定主張應由被告舉
    證云云，自無足採。是原告除以推論方式認定被告共謀情事
    外，別無其他可資參酌事證以實其說，已難信其主張為真。
    況被告祐群公司與原告間合建契約糾紛，係肇因於雙方對合
    建契約解釋及認知差距所致，而各本其立場向對方主張解約
    之權，縱事後經法院判決確認被告祐群公司解約不合法，充
    其量僅係單純之債務不履行責任，尚非違背法令之行為，則
    原告依公司法第23條及民法第28條主張戊○○與被告祐群公
    司負連帶賠償之責，自屬無據。況被告中聯公司因原告未依
    約繳款，聲請本票強制執行查封合建基地，經第二次拍賣無
    人應買，始同意以底價承受，則其事後將合建基地轉售予戊○○及癸○○，自屬本於所有權而為處理資產之正當行為，
    亦無任何以背於善良風俗方法加損害於原告之行為可言。又
    上開強制執行事件，被告中聯公司僅查封合建基地，並不及
    於其上之系爭建物，此觀諸卷附拍賣公告即明（見本院2 卷
    第93頁），而原告在查封之前即沒收系爭建物，則系爭建物
    在其管領之下，原告卻未能舉證究竟何人、何時、以何種方
    式拆除系爭建物，遽以臆測方式認定被告間共謀拆除系爭建
    物，侵害其權利云云，自無足採。
六、綜上所論，原告本於合建契約第15 條及民法第226條主張被
    告祐群公司負債務不履行之責，另以侵權行為法則主張戊○○、被告中聯公司及被告均冠公司負連帶賠償之責，均無理
    由。又原告之訴既經駁回，其假執行之聲請應併予駁回。
七、又本件事證已臻明確，兩造其餘攻擊防禦方法，於本判決結
    果不生影響，爰不一一論述，併此敘明。
八、訴訟費用負擔之依據：民事訴訟法第78條。
中　　華　　民　　國　　94　　年　　11　　月　　30　　日
                        民事第一庭法官  傅中樂
以上正本係照原本作成。
如對本判決上訴，須於判決送達後20日內向本院提出上訴狀。
中　　華　　民　　國　　94　　年　　11　　月　　30　　日
                                書記官  葉志昭
